ACORDAO-COMPLETO-2392097

ACÓRDÃO DE RELAÇÃO

ACÓRDÃO DE RELAÇÃO 45/2020 ATA 1/2020 - PLENÁRIO

Acórdão 45/2020-TCU-Plenário
Vistos estes autos de representação formulada pela empresa Prime Consultoria e Assessoria Empresarial Ltda. – EPP, acerca de possíveis irregularidades na condução do Pregão Eletrônico 15/2019, da Gerência da Diretoria de Administração e Logística do Ministério da Economia no Espírito Santo – GRA/ES para contratação de serviços de gerenciamento e manutenção de frota, junto à rede de estabelecimentos credenciados, por meio de sistema informatizado, para aquisição de combustíveis, lavagem de automóveis e aquisição de peças e de serviços de manutenção preventiva e corretiva, socorro mecânico e guincho, para atender às necessidades da GRA/ES, SRT/ES, SPU/ES, PFN/ES e CGU/ES.
O valor adjudicado foi de R$ 292.732,47 e o prazo de vigência é de 12 (doze) meses, podendo ser prorrogado até o limite de 60 (sessenta) meses. 
Considerando que a representante alegou, em suma, os seguintes pontos:
 (i) conforme previsto no subitem 7.28.4 do termo de referência, o valor para pagamento do combustível corresponde ao valor médio da tabela da Agência Nacional do Petróleo (ANP) , o que acarretaria desequilíbrio contratual, ora a favor da contratada ora a favor da contratante;
 (ii) o subitem 7.13 do termo de referência representa exigência excessiva que pode inviabilizar a execução contratual (7.13. O estabelecimento credenciado que receber uma solicitação de orçamento, terá até 02 (dois) dias úteis para lançá-lo no sistema da Contratada, sendo de responsabilidade desta última a garantia pelo cumprimento desse limite) ;
 (iii) as multas previstas no subitem 20.2.2 do termo de referência são abusivas e desproporcionais, entendendo que o valor máximo da multa deveria se limitar à taxa de administração (1,5%) ;
considerando que a representante requereu, ao final, concessão de medida cautelar com a finalidade de suspender o andamento do certame;
considerando que o posicionamento uniforme da Secretaria de Controle Externo de Aquisições Logísticas – Selog foi no sentido de conhecer desta representação, para, no mérito, considerá-la improcedente, negar o pedido de concessão de cautelar e arquivar o processo, em razão do seguinte:
 (i) no tocante ao teor do subitem 7.13 do termo de referência, o recurso administrativo interposto pela representante logrou êxito e a Administração alterou de 2 (dois) para 3 (três) dias úteis o prazo para a futura contratada lançar a solicitação de orçamento em seu sistema;
 (ii) em relação a um possível desequilíbrio contratual em razão da adoção do valor para pagamento do combustível corresponder ao valor médio da tabela da Agência Nacional do Petróleo (ANP) , a posição da Administração, ao examinar o recurso administrativo da representante, não merece reparos, conforme transcrição abaixo:
“O primeiro pedido da impugnante é que seja utilizado como parâmetro de pagamento os valores cobrados diretamente na bomba de combustível (excluir média da ANP) . Esta Administração optou por estabelecer como padrão de valores de combustíveis a média da ANP para tornar a licitação mais justa e competitiva. Com essa sistemática, são obtidos dois benefícios. O primeiro é que evita-se que sejam firmados contratos com valores abusivos, acima do valor de mercado. O segundo, e principal, é a manutenção do equilíbrio financeiro do contrato. O processo administrativo de reequilíbrio econômico-financeiro contratual é lento e não consegue acompanhar a oscilação do preço do combustível, que acontece diariamente. Caso a contratação fosse por preço fixo, em poucas semanas o valor contratado já estaria abaixo do valor de mercado, causando prejuízos à contratada. Com a possibilidade de contratação de combustível com o critério maior desconto sobre a média da ANP, o contrato torna-se mais benéfico para a contratada a longo prazo, tendo em vista que em cada abastecimento será cobrado o valor real de mercado, com base no valor médio da ANP. Quanto ao argumento de que a contratada não terá controle sobre os valores praticados pela rede credenciada, este não tem fundamento. Caberá à contratada, ao credenciar os postos de combustíveis, deixá-los cientes dos requisitos do contrato e da sistemática de faturamento”;
 (iii) ainda sobre a temática anterior, a Selog oportunamente acrescentou que “o pagamento do combustível pelo valor da bomba, como sugere a ora representante, pode ensejar a ocorrência de fraudes na execução do contrato, mormente pela dificuldade em fiscalizar os preços exatos no momento do abastecimento, ao passo que a média da ANP constitui um parâmetro confiável”;
 (iv) a licitante vencedora ofertou desconto de 3,85% sobre o preço médio da ANP;
 (v) por fim, sobre uma possível desproporcionalidade na fixação das multas por descumprimento contratual, não há como prosperar a pretensão da representante de que o limite máximo das penalidades seja de 1,5%, correspondente à taxa de administração, uma vez que a previsão de multas, como constou no termo de referência, foi proporcional e estabelecida em limites mínimos e máximos e em termos objetivos, a fim de apurar, em cada caso, a gravidade da infração cometida, sendo que tais multas possuem o condão de reprimir atitudes indesejadas do contratado;
considerando, finalmente, o disposto no inciso III do art. 143 do Regimento Interno do TCU;
os ministros do Tribunal de Contas da União, reunidos em sessão de Plenário, ACORDAM, por unanimidade, de acordo com os pareceres emitidos nos autos e com fundamento nos arts. 113, §1º, da Lei 8.666/1993; 169, inciso V, 235, 237, inciso VII, e 250, inciso I, do Regimento Interno do TCU, em:
a) conhecer desta representação e considerá-la improcedente;
b) indeferir o pedido de cautelar formulado pela representante;
c) dar ciência desta deliberação e da instrução da unidade técnica à peça 11, à representante e à Gerência da Diretoria de Administração e Logística do Ministério da Economia no Espírito Santo – GRA/ES; e
d) arquivar o presente processo.
1. Processo TC-Processo 041.005/2019-8 (REPRESENTAÇÃO) 
1.1. Classe de Assunto: VII.
1.2. Representante: Prime Consultoria e Assessoria Empresarial Ltda.
1.3. Unidade: Gerência da Diretoria de Administração e Logística do Ministério da Economia no Espírito Santo – GRA/ES.
1.4. Relatora: ministra Ana Arraes.
1.5. Representante do Ministério Público: não atuou.
1.6. Unidade Técnica: Secretaria de Controle Externo de Aquisições Logísticas - Selog.
1.7. Representação legal: Tiago dos Reis Magoga (OAB/SP 283.834) e outro, representando Prime Consultoria e Assessoria Empresarial Ltda.
1.8. Determinações/Recomendações/Orientações: não há.

Gerência da Diretoria de Administração e Logística do Ministério da Economia no Espírito Santo - GRA/ES.

ANA ARRAES

Não atuou.

REPRESENTAÇÃO (REPR)